臺灣臺中地方法院刑事判決　　　　　　　　　　　　九十年度中簡上字第三四一號
　　上　訴　人
　　即　被　告　戊○○
右上訴人因違反著作權法案件，不服臺灣臺中地方法院台中簡易庭九十年度中簡字第
一三三一號中華民國九十年八月九日第一審簡易判決（聲請案號：台灣台中地方法院
檢察署九十年度偵字第七八五六號），提起上訴，本院合議庭認不得以簡易判決處刑
，逕改依通常程序為第一審判決如左：
    主  文
原判決撤銷。
戊○○無罪。
    理  由
一、聲請簡易處刑意旨略以：被告戊○○平日在臺中市○○街第三市場內販賣絲襪，
    明知「趙傳‧那個傻瓜愛過你等」等如聲請書附表所列之音樂著作光碟ＣＤ、錄
    音帶，係分別由附表所列之新力歌倫比亞音樂股份有限公司等十二家唱片公司（
    下稱新力等十二家公司）所發行，並享有著作權之錄音著作，又明知擅自重製之
    音樂著作光碟ＣＤ、錄音帶，係侵害著作權之物，不得販賣，竟仍於民國（下同
    ）九十年四月二十九日下午三時三十分許，因旁邊攤位上之姓名年籍不詳之男子
    臨時離開，竟共同基於意圖營利之犯意聯絡，在臺中市○○街第三市場內，販賣
    由不詳之人擅自重製且錄有上開音樂著作之音樂光碟ＣＤ、錄音帶，予不特定之
    顧客，嗣經警當場查獲，並扣得如附表所示之ＣＤ、錄音帶，被告所為係違反著
    作權法第九十三條第三款之以同條第八十七條第二款之明知為侵害著作權或製版
    權之物而散布、陳列或持有或意圖營利而交付之方法侵害他人著作財產權云云。
二、按犯罪事實應依證據認定之，無證據不得推定其犯罪事實。又不能證明被告犯罪
    者，應諭知無罪之判決，刑事訴訟法第一百五十四條、第三百零一條第一項分別
    定有明文。又認定不利於被告之事實，須依積極證據，苟積極證據不足為被告事
    實之認定時，即應為有利被告之認定，更不必有何有利之證據。另按事實之認定
    ，應憑證據，如未能發現相當證據，或證據不足以證明，自不能以推測或擬制之
    方法，為裁判基礎；且被告否認犯罪事實所持之辯解，縱屬不能成立，仍非有積
    極證據足以證明其犯罪行為，不能遽為有罪之認定；再按認定犯罪事實，所憑之
    證據，雖不以直接證據為限，間接證據亦包括在內，然無論直接或間接證據，其
    為訴訟上之證明，須於通常一般之人均不致於有所懷疑，而得確信其為真實之程
    度者，始得據之為有罪之認定，倘其證明尚未達到此一程度，而有合理性懷疑之
    存在時，即無從為有罪之認定，最高法院三十年上字第八一六號判例、四十年台
    上字第八六號判例、三十年上字第一八三一號判例及七十六年台上字第四九八六
    號判例分別著有明文可資參照。次按檢察官依刑事訴訟法簡易訴訟程序聲請簡易
    判決處刑之案件，如法院於審理後，認應為無罪、免訴、不受理或管轄錯誤判決
    之諭知者，應適用通常訴訟程序審判之，為刑事訴訟法第四百五十二條所明定；
    對於簡易判決之上訴，準用刑事訴訟法第三編第一章及第二章之規定，管轄第二
    審之地方法院合議庭受理簡易判決上訴案件，應依通常程序審理，其認案件有應
    依通常訴訟程序審判誤依簡易判決處刑之情形者，原審所行訴訟程序因有重大瑕
    疵，自應撤銷原判決，逕依通常訴訟程序為第一審判決（法院辦理刑事訴訟簡易
    程序案件應行注意事項第十四條意旨參照） 。
三、本件檢察官認上訴人即被告戊○○涉有右揭違反著作權法犯行，係以被告戊○○
    之警訊筆錄、告訴代理人之庚○○、甲○○之指訴以及證人丁○○、王志忠之證
    詞參酌現場圖一張、照片二張、申報書暨ＣＤ、錄音帶封面廣告八張、公司執照
    及營利事業登記證各十二張、估價單四張為其論據。惟訊據被告戊○○堅決否認
    有何與他人共同意圖營利而販賣盜版音樂光碟之行為，並以其係單純為鄰攤看顧
    一下，沒有販賣盜版光碟，更不知悉該攤位上之貨品乃違法之重製物等語資為辯
    解。經查：
  (一)被告戊○○於本院審理時堅稱其並未販賣盜版音樂光碟，而於警訊及偵查中均係
    供稱純粹因為在賣ＣＤ的人（年籍、姓名不詳）要去買東西，故要求其為之代顧
    攤位，只是基於市場內攤販向來均互相照應之原因才幫忙看管攤位的，並於偵查
    中明確表明並未為該名男子販賣出任何一張盜版光碟片等語，故被告實未坦承有
    販賣盜版光碟之行為，公訴人據此認被告乃坦承犯行，顯有所誤會。
  (二)告訴代理人庚○○係經警方於查獲本件後通知至警局檢查扣押物品是否為侵害財
    團法人國際唱片業交流基金會所屬唱片公司之音樂光碟，有警訊筆錄一份在卷可
    稽，則其並未在案發現場見聞本件盜版音樂光碟係由何人看顧及販賣；右告訴代
    理人甲○○則係於偵查中到庭陳述意見，亦未曾到現場觀察本件係由何人販賣等
    情，業據其於本院審理時到庭陳稱甚明，從而，告訴代理人庚○○、甲○○之指
    訴尚不能作為認定被告有右揭犯行之證據。
  (三)至於證人丁○○則於偵查中表明案發時並未在現場，另外於偵、審中均係證稱僅
    知曉被告平常是在現場賣絲襪的，約做了十幾年等語，則尤其證述之內容尚不足
    作為認定被告有右揭犯行之不利證據。
  (四)證人即在現場查獲被告戊○○之警員王志忠雖於偵查中（參閱偵卷第二十七頁）
    到庭證稱：「我當時拿起一片ＣＤ，並問左邊賣蜂王乳，他沒有說話，再問右邊
    賣絲襪的，老闆是誰？第一次她沒有說話，我再拿起二片ＣＤ再問老闆是何人時
    ，戊○○說老闆是我」以及本院審理中（參閱本院九十一年三月二十七日之準備
    程序筆錄）到庭證稱：「我到現場時，是穿著便衣，先問ＣＤ攤隔壁一個二十來
    歲的女孩子，我問他說攤子是誰的，他說不知道，我就在那裡稍微張望一下，被
    告坐在照片中遮陽傘告進一個賣絲襪的小攤，我就問被告說這是你的嗎？第一次
    她沒有回答，第二次他就說老闆是她，我就故意拿了一片光碟問他說是否是老闆
    ，他說是，為了確認，我又再拿起一片，問他老闆是誰，被告就說是她，我並沒
    有問他價格，因為投幣桶上就有寫一片五十元。我出示證件後被告有說那不是她
    的，還叫附近攤子的人幫他證明，但被告並沒有辦法回答說攤子是誰的，附近的
    人都說這攤子不是他的，但沒有辦法說出事誰的。我去的時候只有被告坐在那，
    也沒有看到有人向被告買。」、「（問：查獲時桶子內有多少錢？）好像是沒有
    錢在裡面。」等語。則依據證人王志忠所述，被告固然曾有表明其乃「老闆」而
    有與喬裝成買客之便衣警察進行對談，惟被告是否即因此而構成違反著作權法之
    販賣盜版光碟之犯行，仍有加以探究之必要。經查：
  1.被告已在該市場內販售絲襪二十多年等情，業據證人丁○○、辛○○○、丙○○○、己○○、乙○○等人到庭證述屬實，則依常情論斷，該市場內之攤販應無人
    不識被告，惟證人王志忠第一次詢問緊鄰販賣盜版光碟攤位之另側與被告擺設攤
    位不遠之小販有關遭查獲之盜版音樂光碟攤位屬何人所有時，竟獲得「不知道是
    誰的」之答覆，則該攤位是否為被告所有，即屬可疑；再由前開證人己○○到庭
    證稱：「（問：賣ＣＤ的攤位是誰擺的？）我有看到一位年輕人來擺，好像有其
    他人幫忙，也不知道是誰。」、證人丙○○○到庭證稱：「我看到的都是年輕人
    在賣」、證人辛○○○到庭證稱：「那是一個年輕人在賣，那位子當日是空位，
    所以他們就擺下去賣」、證人乙○○到庭證稱：「（問：賣ＣＤ的人是誰？）是
    年輕人，但我不認識，因他們並沒有固定時間來」等語，以及證人乙○○、丁○○均到庭證稱：市場內之小販多半會互相幫忙照應，若攤位主人臨時有事要離開
    ，依照人之常情，鄰居自然會接受其請託而幫忙照會攤位等語，參酌卷附現場圖
    及相片中，遭查獲之盜版光碟攤位邊之遮陽傘下，確實有幾個小紙箱其上擺滿女
    用絲襪等情，堪認被告所辯其僅係販賣絲襪之小販，僅臨時受不知名之年輕人所
    託而幫忙看顧一下該販賣音樂光碟之攤位，其並非系爭盜版音樂光碟之所有人等
    語值得採信。
  2.況證人王志忠僅係向被告探詢系爭音樂光碟攤位之老闆為何人，並未詢問該等盜
    版光碟之價格，旋即出示其警察之證件，則其與被告並未實際完成該筆交易，而
    系爭販賣盜版音樂光碟之攤位上所擺放之置錢桶內並未查獲任何販售所得之現金
    等情，亦據證人王志忠到庭證述碁詳，顯然並無事證證明被告有販售該等盜版音
    樂光碟之客觀行為。
  3.再者，被告係一年逾六旬之不識字老嫗，且於本院審理時表明平常沒有在聽音樂
    ＣＤ的習慣，而且本身不識字，更不知曉市面上一片正版光碟之售價為何，則本
    件被告主觀上並未就遭查獲之物品乃侵害著作權之盜版重製物有所認知，換言之
    ，本件被告並未具備違反著作權法之主觀上犯意，遑論與該不詳姓名、年籍之人
    有共同販賣盜版音樂著作光碟之犯意聯絡。
  (五)綜上所述，被告既非遭查獲之盜版光碟之所有人，亦非擺設販賣該等光碟攤位之
    人，且事實上該證人王志忠僅向之詢價而未曾真正實際購買該等光碟，此外，查
    無其他足資認定被告有販售出任何一片盜版光碟之事證，加以被告主觀上並無共
    同明知為侵害著作權或製版權之物而散布或意圖散布而陳列或持有或意圖營利而
    交付之犯意，而本件復查無其他積極證據足資證明被告有檢察官所指訴之犯行，
    則被告犯罪尚屬不能證明。
四、原審既不能證明被告犯罪，自應諭知被告無罪，原審不察，逕以簡易判決論處被
    告罪刑，核有未當，上訴意旨指摘原判決不當，為有理由，自應予以撤銷改判，
    且因原審所行訴訟程序有將應依通常訴訟程序審判誤依簡易判決處刑之重大瑕疵
    ，自應由本院將原判決撤銷，依刑事訴訟法第四百五十二條、第四百五十一條之
    一第四項但書第三款之規定，改依通常程序審理為第一審判決，並諭被告無罪之
    判決。
據上論斷，應依刑事訴訟法第四百五十五條之一第一項、第三項、第四百五十二條、
第三百六十四條、第三百六十九條、第三百零一條第一項，判決如主文。
中      華      民      國      九十一      年    四    月    三十      日
                                  審判長法  官  夏一
                                        法  官  李秋娟
                                        法  官  林學晴
右正本證明與原本無異。
如不服本判決，應於判決送達後十日內向本院提出上訴狀，上訴於臺灣高等法院臺中
分院( 須附繕本 )。
                                        書記官
中      華      民      國      九十一      年    四    月    三十      日
